【裁判字號】    89,訴,661
【裁判日期】    900627
【裁判案由】    綜合所得稅
【裁判全文】
臺北高等行政法院判決                              八十九年度訴字第六六一號
                              .
    原      告  甲○○        .
    訴訟代理人  廖修譽律師
    被      告  財政部台灣省北區國稅局
    代  表  人  林吉昌（局長）
    訴訟代理人  丙○○
                乙○○
右當事人間因綜合所得稅事件，原告不服行政院中華民國八十九年六月三十日台八十
九訴字第一九三三二號、台八十九年訴字第一九五一八號再訴願決定，提起行政訴訟
。本院判決如左：
    主  文
原告之訴駁回。
訴訟費用由原告負擔。
    事  實
一事實概要：緣原告申報民國（以下同）八十年度、八十二年度綜合所得稅，被告原
  查以其漏報八十年度及八十二年度分別取自國防部中山科學研究科院（以下簡稱中
  科院）之薪資所得計新台幣（以下同）二三八、一三四元及二七五、八○八元（以
  下稱系爭所得），乃分別核定應補徵稅額一七、二六七元及二二、五○四元。原告
  不服，就各該年度上開所得部分申經復查，經被告以八十六年四月十四日北區國稅
  法第00000000號、八十七年二月十一日北區國稅法第00000000號
  復查決定書維持原核定。原告仍不服，向財政部提起訴願，經該部分別以八十九年
  三月二十二日台財訴字第○八九一三五一一三三號及八十九年三月二十九日台財訴
  第0000000000號訴願決定書駁回，復向行政院提起再訴願，亦遭八十九
  年六月三十日台八十九訴字第一九三三二號、台八十九年訴字第一九五一八號再訴
  願決定駁回，遂提起本件行政訴訟。
二兩造聲明：
  (一)原告聲明求為判決：
    1.八十九年六月三十日台八十九訴字第一九三三二號及台八十九年訴字第一九五
      一八號再訴願決定、八十九年三月二十二日台財訴字第○八九一三五一一三三
      號及八十九年三月二十九日台財訴第0000000000號訴願決定、八十
      九年六月三十日台八十八十六年四月十四日北區國稅法第00000000號
      及八十七年二月十一日北區國稅法第00000000號原處分均撤銷。
    2.訴訟費用由被告負擔。
  (二)被告聲明求為判決：如主文所示。
三兩造之爭點：
  系爭所得是否屬勞務之薪資所得，而非屬免稅所得，原處分是否有違信賴保護及租
  稅法律不溯及既往原則？
  (一)原告主張之理由：
    1.依司法院釋字第四二○解釋意旨，行政機關於作成處分時，純以法條之字義為
      核課依據，並未斟酌其法律立法之目的及經濟上之意義，而造成不當情事時，
      應有被撤銷之原因，得命原處分機關審酌後重為處分；又若原處分機關於事實
      尚未明瞭，復未考慮當事人具體之信賴表現之下，違反信賴保護原則及租稅法
      律不溯及既往原則，任意據以適用法律，依最高行政法院（改制前為行政法院
      ）八十九年判字四三八號判決意旨，亦為原處分撤銷之原因；再依司法院釋字
      第五二五號解釋意旨及解釋理由，可知，如人民現實所受之利益，係行政機關
      所為，於變更處分時，忽略應採取合理之補救措施或訂定過渡期間條款，使有
      減輕損害之作為時，原處分即可謂瑕疵，應被撤銷。如行政機關作成處分時，
      依法需其他機關參與並提供協力之多階段處分，若原處分機關忽略此應為協力
      機關之參與，即為欠缺協力行為，行政處分即有撤銷之原因。因此，最高行政
      法院七十五年度判字一五一八號判決，為學者所肯認。若一再訴願機關未審查
      各個階段之行為即作成之決定，亦有撤銷之理由。又依憲法第七條，為法律上
      平等原則之依據，若行政機關於作成處分時，就相同本質之事件，有不同之處
      理方式，若無正當理由，則該處分有違反憲法平等原則之重大瑕疵，依法得為
      撤銷，方可對人民之合法權益有所保障，亦為行政救濟制度設立之目的。
    2.本件起因於財政部與國防部行使公權力時有衝突及扞挌，財政部事後無視於人
      民與國家間早已存在之信賴關係，為專斷之處分所致。觀諸被告所稱「合法程
      序」之內容：先謂所得稅法早已實施，故第十四條第一項第三類、同法第四條
      第八款但書早已存在，而其於六十八年以台財稅字三八五○一號函示知中科院
      徵免原則，中科院並未遵守，也未轉知員工，但仍不影響系爭所得係為應徵所
      得之本質，且於八十四年行政院秘書長以台八十四財三七○○七號函確認系爭
      所得免稅依法不合，而中科院亦於八十一年時函覆自認其係依職級按月發給，
      故系爭所得即非免稅所得，原告申報為免稅所得，自應依法補繳等語。惟所得
      稅法並未明確指出第四條第八款及其但書之「研究補助費」、「提供勞務所取
      得之報酬」明確意義何指。財政部卻於六十八年十一月卅日以六十八年台財稅
      字三八五○一號函中科院所謂之徵免原則，姑不論其內容合法與否，認定標準
      是否有超越母法之嫌，但觀其第三項內容：「三如屬第一種情形，中科院以往
      未依法扣繳，所得人以往年度亦未申報納稅者，應即請中科院『轉知』各所得
      人自行向稽徵機關補報並補繳應納稅款，可免予處罰，自六十九年一月起，中
      科院應於給付時依法扣繳，所得人應於每年終後合併申報綜合所得稅。」顯然
      各所得人係依據中科院之「轉知」，始悉要申報繳稅，實為一明確之「核免處
      分」。然中科院獲接該函後之八十一年十一月三日於（八一）訓誠字第一六三
      七八號函指出：「一研究補助費及技術津貼與所得稅法第四條第八款‧‧‧性
      質相仿，且其性質異於一般勞務所得。二本院組織型態及人員編制，皆異於一
      般公務或軍事機關：如文職人員在因研究補助費（品位加給）課稅‧‧‧且難
      羅致民間優異之大學畢業學生，參與國防科技研究工作，故本院未將研究補助
      費列入所得扣繳範圍」，顯先中科院認係免稅所得，不僅未「轉知」財政部之
      徵免原則，甚至而告知各所得人係免稅所得無用繳納所得稅。而監察院八十五
      年三月十五日（八五）院台財字第二四二九號公告之糾正案、八十五年三月廿
      日（八五）院台財字第二四五七號函覆行政院之查處案、八十五年五月三日
      （八五）院台財字第二七六七號之函覆陳情人案中，均一再陳明「中科院‧‧
      ‧自行認定事項給付係屬研究補助費性質，屬所得稅法第四條第八款規定之免
      稅所得，而未依所得稅法八十八條及九十二條規定，辦理扣繳申報繳納‧‧‧
      並造成非軍職人員該部分薪資所得，未依法申報綜合所得稅‧‧‧」顯然再度
      確認中科院未為「轉知」之事實。此未踐行之行政協助動作，造成何種之結果
      ，於法效力上應為何種評價，原處分及一再訴願決定，皆未深究，已有判斷基
      準上之瑕疵，而有被撤銷之原因。事實上，自六十九年起被告因法律尚未變更
      ，始終係為課稅之立場，然經原告所知，於八十年四月八日當時有權核課之桃
      園縣稅捐稽徵處，係以八十桃稅工字字號不詳但已對外發文之函文稿件中明確
      指出：「查國防部中山科學研究院員工薪資分成本俸及研究加給兩部分，本俸
      依法課稅；至於研究加給係政府為獎勵科技人員科技研究工作之補助費，此研
      究補助費台端建議應改成單一薪俸核課綜合所得稅，以健全所得稅制，此案俟
      所得稅法修正時將一併建議上級單位參採。」顯然就系爭所得為免稅之認定，
      另前所提及之監察院三份調查報告亦認屬所得稅法第四條第八款為獎勵研究而
      有免稅之適用。又所得稅法第九十五條規定授與稅捐稽徵人員法定稽徵認定權
      責，稅捐稽徵人員對中科院創立三十餘年來未為扣繳之行為，皆未為相反之認
      定，且財政部歷次公布之有效函示內容，均未收錄六十八年台財稅字三八五○
      一號函，且明言非經財政部重行核定，一律不再援引適用，上開函業已失效。
      且於八十四年十月十七日行政院秘書長以台八十四財三七○○七號函確定系爭
      所得非依法免稅之所得，亦需於該函公布後方有適用，原處分程序上違反最高
      行政法院八十九年判字四三八號判決宣示之信賴保護原則及租稅法律不溯及既
      往原則。復按中科院係政府鑑於國防科技必須力求自主，以推展國防科技之研
      究發展所成立之專責機構，與一般公務或軍事機關有異，如未能採取免稅，將
      因無法召募優秀人才，而有害國家研究，如認係薪資所得，有違司法院釋字四
      二○號解釋意旨。按同為財政部公布之函示，認對公私立國民中小學教師及行
      政人員從事課後輔導、補救教學活動及暑期學藝活動等教學課程，由學生支應
      經費者，雖認定無所得稅法第四條第二款之適用，但因鑑於稽徵實務上大部分
      學校均認是項所得為免稅所得而未辦理扣繳，各地區國稅局對於是項所得大部
      份未予以課稅，基於信賴保護原則，其核可是自發布日開始適用，而司法院釋
      字第五二五號解釋意旨，亦要求為適當的補救措施，然同為誤認為免稅所得之
      事件，卻於無法適用，此差別待遇，已違反憲法上之平等原則。
    3.依憲法第十九條規定，人民有依法納稅之義務，故所有稅捐之課徵，以法律明
      文規定者為限，此為租稅法律主義之真意。所得稅法規定有應徵所得、租稅優
      惠之範圍。經查，中科院係五十五年間政府鑑於國防科技必須力求自主，當時
      之總統特別指示國防部長成立之國防研究專責機構。成立當時，後任總統之當
      時國防部長蔣經國即對研究人員之給付，有所規劃及認知，此由近日新發現之
      證據，即由當時國防部副部長馬紀壯上簽，由國防部長蔣經國批准之簽文可知
      ：「一中山科學研究院任務特殊、人才羅致不易，本案擬定加給標準，自無法
      顧慮一般反映，使與軍中待遇，求其平衡‧‧‧認為確屬必要。二所擬科學研
      究加給部分，原則上係比照清華大學教授、副教授之各項額外補助待遇擬定：
      中山科學研究院則係經常研究工作‧‧‧三該院行政人員加給，約相當於科學
      研究就人員加給五分之一‧‧‧尚屬適當。四科學研究人員與行政人員已有明
      確區分，但對於科學人員之選用敘級，仍應由該院就其資歷任務等項目詳定標
      準及晉支辦法實施，以免浮濫。五‧‧‧本案加給及中山科學院各項經費開支
      則全部由國款預算負擔，勢難獲得行政院及審計機關之完全同意，為便於解除
      經費支用責任，擬報請行政院核准將國防科學研究發展經費授權本部按機密性
      費用處理，又本案應否呈報總統核備，並請核示。」而此簽呈亦經故蔣經國總
      統於五十五年十月十一日照准在案。顯知當時中科院成立之時，如何發放此筆
      加給，其法源依據為何，是否有為法律授權，從國款中何種名義支用，皆已有
      所安排，並已完全授權國防部支給，國防部方為有權決定機關。其後六十一年
      中科院執行長簽呈，請求將中科院重要施政資料免予提報行政院，後經批示係
      專案提報，亦經同意，顯見原行政首長亦已認同中科院之獨特性，就其院務之
      獨立作為，更已授權，而於六十八年中科院唐君鉑院長針對六十八年台財稅三
      八五○一號函之批示亦云：「四查本院現有支領研究加給文官共計一一七二員
      ‧‧‧如自補繳以前年度未申報之稅款，數字更為可觀，對該等人員之負擔實
      屬不小，且對士氣不無影響。五查本院研究加給雖非按研究計劃個案給付，然
      本院於每年度開始前均定有研究計劃，並按照計劃實施，如依此項情況解釋，
      該項加給似勉可視為研究補助費，若依前述第二項原則，則可免扣所得稅。而
      其批示係採乙案：擬依財政部第二項所得稅免稅原則，本院研究加給仍沿往例
      ，不列入所得稅扣繳範圍，並自六十九年元月起將此項加給更名為研究補助費
      ，在名稱上期待能免稅原則，並報請國防部備查」，又於七十五年中科院黃孝
      宗代院長對此事更重為批示，說明更詳：「二免列入所得稅扣繳之理由：一科
      技品位加給乃為獎勵從事國防科技研究發展人員而設，其性質與一般薪俸、加
      給、工作補助費等不同，並非一般勞務之報酬所得，其性質趨近於『研究補助
      費』，與所得稅法第四條第八款‧‧‧相符，應可免納所得稅。二科技人員研
      究加給自奉准發給以來，即未扣稅，當時研究加給較薪俸高出甚多，未扣所得
      稅，如今薪俸經數度調整後，二者比例已大幅降低，如扣其所得稅，或難為科
      技人員接受。三本院研發經費奉准案機密經費處理，各項給與均報奉國防部核
      准但不列入行政院正式給與，如品位加給扣繳所得稅，則給與勢將隨繳稅資料
      而外洩，實無機密可言。四科技品位加給如扣繳所得稅，個人稅負增加‧‧‧
      相對待遇減少，則較之科學園區或同性質之民營科技機構為低，恐將無法留住
      優秀科技人才，造成本院重大損失。五軍職人員各項給與依規定得予免稅，如
      科技文職人員品位加給扣繳所得稅，則兩者待遇差距加大，勢必影響士氣，應
      予慎重考慮‧‧‧擬辦：採甲案：為照顧員工福利及考慮以上陳述事實，本院
      文職人員『科技品位加給』及說明二所言各項加給擬仍沿往例，免扣所得稅」
      ，可知中科院一再強調此項給付之必要性及免稅措施之目的性，系爭所得係有
      別於一般薪給。中科院基於所得稅法之規定及行政授權，已有認定之權力，若
      財稅機關要為相反之認定，勢必應修改法令，或透過共同上級裁定，或待中科
      院更改屬性，變成非研究機構，方得為之。原告認應依行政訴訟法四十四條之
      規定，命中科院參加訴訟，方能釐清此免稅歷程之真正功能。財政部六八台財
      稅三八五○一號函所謂之徵免原則，逕要求中科院依其中標準認定「依職級按
      月通案給付」即係提供勞務所得，尚乏依據，違背所謂以目的性考量之所得稅
      法第四條第八款本文之認定。蓋該條款之研究機關所給予之研究補助費中，並
      未限制發放方式或發放標準，只要其目的係基於所得稅法租稅優惠之正當事由
      ，且未以此為規避逃漏稅之手段，法理上就已應為肯認其為免稅所得，更何況
      於此亦是由身為國家機關之一的中科院所認定。因此，六十八台財稅三八五○
      一號函因牴觸法律而無效，北區國稅局大溪稽徵所八十三年一月廿二日北區國
      稅大溪審字第八三○○○一二七二號函，行政院秘書長八十四年十月十七日台
      八十四財三七○○七號函，財政部八十五年十二月五日台財稅第000000
      0號，均已失去其法源依據而應失其效力，原處分及一再訴願決定予撤銷。
    4.證據：提出中科院八十一年十一月三日八十一訓誠字第一六八三七號函、桃園
      縣稅捐稽徵處八十年四月八日八十桃稅工字（字號不詳）之函稿、最高行政法
      院八十九年度判字第四三八號判決、監察院八十五年三月二十日（八十五）院
      台財字第二四七五號函附調查意見書、中科院成立背景一文、國防部五十五年
      九月三十日馬紀壯呈審查意見、中科院六十年十一月七日簽呈、財政部六十八
      年十一月三十日台財稅第三八五○一號函、主計室六十八年十二月二十一日簽
      呈、七十五年七月十一日簽呈、監察院公報第二○四八期、監察院函（三份）
      、財政部八十七年二月二十六日台財稅第八六一九○二一五三號函等影本各一
      份。
  (二)被告主張之理由：
    1.按租稅之課徵，必須用法律加以明文規定，亦即納稅義務人按法律規定納稅，
      而課稅權利人依法律規定課稅，是為租稅法定主義之真諦。我國憲法第十九條
      規定：「人民有依法律納稅之義務」，此為租稅法定主義之基本根據。同法第
      一百七十條規定：「本憲法所稱之法律，謂經立法院通過，總統公布之法律」
      ，同法第一百七十一條第一項規定：「法律與憲法牴觸者無效」，中央法規標
      準法第五條第一及第二款規定：「憲法或法律有明文規定，應以法律定之者，
      即關於人民之權利、義務者，均應以法律定之」。復按「個人之綜合所得總額
      ，以其全年左列各所得合併計算之：第三類：薪資所得：凡公、教、軍、警、
      公私事業職工薪資及提供勞務者之所得：一薪資所得之計算，以在職務上或工
      作上取之各種薪資收入為所得額。二前項薪資包括：薪金、俸給、工資、津貼
      、歲費、獎金、紅利及各種補助費但為雇主之目的，執行職務而支領之差旅費
      日支費及加班費不超過規定標準者，及依第四條規定免稅之項目，不在此限。
      」「左列各種所得，免納所得稅：‧‧‧八中華民國政府或外國政府，國際機
      構，教育、文化、科學研究機關、團體、或其他公私組織，為獎勵進修、研究
      或參加科學或職業訓練而給與之獎勵金及研究、考察補助費等。但受領之獎學
      金或補助費，如係為授與人提供勞務所取得之報酬，不適用之。」「一凡依職
      級按月定額發給者，應屬各該研究人員之薪資所得，應於給付時應依法辦理扣
      繳，所得人並應於年度結算申報時合併申報課稅。二如係按研究計劃個案給付
      、並非通案按職級按月給付者，則為研究補助費，依法可免納所得稅。三如屬
      第一種情形，中科院以往未依法扣繳，所得人以往年度亦未申報納稅者，應即
      請中科院轉知各所得人自行向稽徵機關補報並補繳應納稅款，可免予處罰，自
      六十九年一月起，中科院應於給付時依法扣繳，所得人應於每年終後合併申報
      綜合所得稅。四本案經報奉行政院六十八年十一月八日台六十八財第一一二○
      四號函准予備查在案。」「中科院給付非軍職人員『科技品位加給』暨『技術
      津貼』之所得稅徵免原則，仍請依本部六十八年十一月三十日台財稅第三八五
      ○一號函辦理。」分別為行為時所得稅法第十四條第一項第三類、同法第四條
      第八款所明定及財政部六十八年十一月卅日台財稅第三八五Ｏ一號函釋在案。
      次按「中科院給付非軍職人員之科技品位加給暨技術津貼，免扣繳所得稅一案
      ，與現行法令規定不合，奉示：本案應依法課徵所得稅；至追課以往年度所得
      部分，請洽商財政部妥為處理‧‧‧。」復為行政院秘書長八十四年十月十七
      日台八十四財三七○○七號函釋在案。
    2.經查中科院之預算雖分別依計畫編列人事費支應其員工之各項給與，但實際上
      領受「科技品位加給」或「技術津貼」之非軍職人員，無論配屬之單位或參與
      不同計畫，悉依該院所訂「科技人員品位加給支給標準表」、「技術員薪給標
      準表」之等級，每月按級定額領取「科技品位加給」或「技術津貼」。該院與
      其聘僱人員之約定事項亦載明所指薪給，除實物代金及眷補費外，包括全部給
      與，是以該院非軍職人員所領受之「科技品位加給」或「技術津貼」，核屬其
      因提供勞務所取得之報酬，另被告於八十二年間曾派員前往該院現場瞭解結果
      ，該院支付非軍職人員之「科技品位加給」及「技術津貼」係採按月給付方式
      ，是依前揭法條及函釋規定，原核定以系爭薪資所得（研究補助費或品位加給
      ）二三八、一三四元及二七五、八○八元，併課當年度綜合所得額，核定應補
      稅額一七、二六七元及二二、五○四元，要無不合，請予維持。
    3.至原告主張於申報所得稅時，即依當年度扣繳憑單誠實申報，被告怠於事實之
      認定，而在認定標準未明確前，追溯補徵系爭所得之綜合所得稅，實有悖依法
      課稅原則乙節；按財政部六十八年十一月三十日台財稅第三八五○一號函釋，
      中科院發給研究人員之研究加給依職級按月定額發給者，應屬各該研究人員之
      薪資所得，應於給付時應依法辦理扣繳，所得人並應於年度結算申報時合併申
      報課稅，並自六十九年一月起適用。是「品位加給」屬薪資所得應合併申報課
      稅已臻明確，原告主張顯係對法令之誤解。另主張稅捐稽徵人員逐年審閱中科
      院相關之會計資料，對系爭金額未予扣繳，均未予置喙，顯證同意中科院對該
      所得性質認定為研究補助費，屬免稅範圍乙節，查就中科院系爭「品位加給」
      或「技術津貼」是否依法扣繳、申報情事，於被告成立前即八十年元月間經桃
      園縣稅捐稽徵處大溪分處去函中科院請依法辦理，被告成立後亦先後多次函請
      中科院提示資料供核，此有被告所轄大溪稽徵所八十三年一月二十二日北區國
      稅大溪審第00000000號等函件可稽，是原告主張委無足採。且按現行
      所得稅法對此相關之規定條文，係於五十二年制訂迄今，對系爭「品位加給」
      及「技術津貼」應依法課徵所得稅之規定並未修正，被告依所得稅法規定補徵
      八十、八十二年度綜合所得稅，依法並無不合，請予維持。
    4.中科院不論依何法源設立，其給付之所得，除非法律明定免徵綜合所得稅外，
      自不得解免納稅之義務。由原告所提示之附件四內容觀之，為中科院內部對經
      費運用分配之審查意見而已，對系爭所得是否報主管機關研議免稅並無所述，
      事實上該院也並無有此行政作為。另原告所提示之附件五內容略為：「本院重
      要施政資料，擬請免予提報行政院，俾確保機密，而利研究工作之推行‧‧‧
      。」僅為將中科院重要施政資料，免按月提報行政院之研議而已，對系爭所得
      是否符合所稅法第四條第八款之規定，並無直接關聯性。是依租稅法定主義，
      除非法律明定免徵綜合所得稅外，系爭所得課稅與否應由稅捐稽徵機關依法認
      定，非可由事業機關或團體自行認定之。系爭所得既依職級按月定額發給之薪
      資所得，則其屬於應稅所得，於該所得發生時依法既已確定，本件原告依規定
      應申報系爭所得而未申報，被告依首揭規定補徵稅額，並無違誤，請駁回原告
      之訴。
    5.證據：提出最高行政法院八十九年度判字第三三三四號、八十七年度判字第二
      三五九號判決影本。
    理  由
一按中華民國政府或外國政府，國際機構、教育、文化、科學研究機構、團體，或其
  他公私組織，為獎勵進修、研究或參加科學或職業訓練而給與之獎學金及研究、考
  察補助費等所得，免納所得稅。但受領之獎學金或補助費，如係為授與人提供勞務
  所取得之報酬，不適用之，為行為時所得稅法第四條第八款所規定。又凡公、教、
  軍、警、公私事業職工薪資及提供勞務者之所得，為薪資所得，該項所得之計算，
  以在職務上或工作上取得之各種薪資收入為所得額；前項薪資包括薪金、俸給、工
  資、津貼、歲費、獎金、紅利、各種補助費及按月或按年分期給付之退休金或養老
  金。但為雇主之目的，執行職務而支領之差旅費、日支費及加班費、不超過規定標
  準者，及依同法第四條規定免稅之項目，不在此限，復為同法第十四條第一項第三
  類所明定。再查，憲法第一百六十五條係規定教育科學藝術工作者生活之保障，與
  憲法第十九條規定人民有依法律納稅之義務，兩者併行不悖。前者要求政府依國家
  經濟進展之情形，隨時提高教育科學藝術工作者之待遇；但並不因此免除該類人員
  依法納稅之義務。因此，除非法律明定，得免納稅義務者外，稅捐單位對之課徵各
  類稅款，無違憲法第十九條、第一百七十一條及中央法規標準法第十一條之規定。
  又行政法上所謂信賴保護原則，係指人民因相信既存之法秩序，而安排其生活或處
  置其財產，則不能因嗣後法規之制定或修正，而使其遭受不能預見之損害，用以保
  護人民之既得權益。本原則之適用，係在禁止新制定或修正法規有溯及既往之效力
  。而所謂平等原則，係指相同之事件應為相同之處理，不同之事件則應為不同之處
  理，除有合理正當之事由外，否則不得為差別待遇，以符公平。
二本件原告申報八十年度、八十二年度綜合所得稅，被告原查以其漏報八十年度及八
  十二年度分別取自中科院之薪資所得計二三八、一三四元及二七五、八○八元，乃
  分別核定應補徵稅額一七、二六七元及二二、五○四元。原告不服，就各該年度上
  開所得部分申經復查，經被告以八十六年四月十四日北區國稅法第0000000
  0號、八十七年二月十一日北區國稅法第00000000號復查決定書維持原核
  定。原告不服，以系爭所得係研究補助費，依行為時所得稅法第四條第八款規定，
  應屬免稅所得，且系爭所得係依研究計畫專案申請及依各員工參與程度分別計算發
  放，並非定額給付，於會計上採按月給付僅屬權衡變通辦法，其性質符合財政部六
  十八年十一月三十日台財稅字第三八五○一號函釋，稽徵機關逐年至中科院查閱相
  關會計資料，亦對系爭所得未予扣繳一節未予置理，中科院據以認定系爭研究補助
  費係屬免稅所得，應屬合法、適當，稽徵機關於經過數年後始為應稅主張，有違信
  賴原則等理由，申經復查結果，以原告為中科院非軍職員工，八十一年度領取自中
  科院薪資中之二七五、八○八元屬品位加給，為其所不爭，而中科院之預算雖分別
  依計畫編列人事費支應員工之各項給與，然領受科技品位加給或技術津貼之非軍職
  人員，無論配屬之單位或參與不同計畫，悉依該院所訂「科技人員品位加，給支給
  標準表」、「技術員薪給標準表」之等級，每月按級定額領取科技品位加給或技術
  津貼。中科院聘僱人員之約定事項亦載明薪給除實物代金及眷補費外，包括全部給
  與，業經該局所屬大溪稽徵所赴中科院查閱資料瞭解無誤，並為中科院八十一年十
  一月三日八十一訓誠字第一六八七三號函所明示，系爭品位加給自始即屬薪資所得
  ，自應依法合併申報繳稅，原核定並無不合，乃未准變更。原告除執前詞外，並以
  應依系爭所得之本質審查，而非逕依給付之方式認定；中科院遲發扣繳憑單，被告
  怠於事實之認定，僅以扣繳憑單為課稅之認定標準，有悖依法課稅原則，且於法律
  規定有疑義而以命令補充時，應自新函令頒布之日生效，本案認定課稅標準既未明
  確，不宜追溯補徵系爭所得稅之理由，訴經財政部訴願決定，除持與原處分相同之
  論見外，並以系爭研究補助費（品位加給或技術津貼）核非免稅之研究補助費所得
  ，乃屬應稅所得，且原處分機關發單補徵稅款，並未逾稅捐稽徵法第二十一條所定
  核課期間，主張基於信賴利益不宜追溯補徵等節，殊無足採。又此類案件業經行政
  法院八十六年度判字第十二號及第七十五號等判決駁回在案，遂駁回其訴願。原告
  起訴仍執前詞主張系爭所得應屬免稅，原處分及一再訴願決定有違憲法平等原則、
  信賴保護原則及租稅法律不溯及往原則等語。
三經查，原告任職之中科院不論依何法源設立，其所屬人員是否具有視同軍人之身分
  ，或以獎勵科學研究主張免稅，惟獎勵從事科學研究方法很多，與是否課徵所得稅
  ，應屬二事，除非法律明定免徵綜合所得稅外，自不得解免其納稅之義務。中科院
  之預算，雖分別依計畫編列人事費支應其員工之各項給與，但實際上領受「品位加
  給」或「技術津貼」之非軍職人員，無論配屬之單位參與不同計畫，悉依該院所訂
  「科技人員品位加給支給標準表」、「技術員薪給標準表」之等級，每月按職級定
  額領取科技品位加給或技術津貼。且該院與其聘僱人員之約定事項亦載明所指薪給
  ，除實物代金及眷補費外，包括全部給與，其非軍職人員所領受之科技品位加給或
  技術津貼，核屬因提供勞務所取得之報酬，應無行為時所得稅法第四條第八款免納
  所得稅規定之適用。況被告曾於八十二年間派員前往中科院瞭解結果，其支付非軍
  職人員之科技品位加給及技術津貼確係按月給付方式，復經中科院八十一年十一月
  三日（八一）訓誠字第一六八七三號函致被告，說明該院各類薪資扣繳所得稅狀況
  ：「以該院於年度開始即訂有各項研究計畫，並按照研究計畫逐月實施。各項研究
  計畫除一般經費外，為獎勵科技人員竭盡心智參與研發工作，另編列研發人員研究
  補助費及技術津貼。為便利作業，研發人員研究補助費係採按月發放方式，再經由
  成本歸戶手續，回歸計畫預算內（研究補助費採個案給付，必將增加人力及作業之
  負擔，不符經濟效益）」等語，足見中科院給付非軍職員工之品位加給及技術津貼
  之所得，屬經常性研究補助費給與，且依職級按月定額支給，為提供勞務所取得之
  報酬，依行為時所得稅法第四條第八款但書及第十四條第一項第三類之規定，核非
  免稅之薪資所得。原告認系爭所得應適用上述第四條第八款前段之規定免徵所得稅
  等語，尚不足取。
四又財政部（六十八）台財稅字第三八五○一號函釋：「一凡依職級按月定額發給者
  ，應屬各該研究人員之薪資所得，應於給付時依法辦理扣繳，所得人並應於年度結
  算申報時合併申報課稅。二如係按研究計劃個案給付、並非通案按職級按月給付者
  ，則為研究補助費，依法可免納所得稅。三如屬第一種情形，中科院以往未依法扣
  繳，所得人以往年度亦未申報納稅者，應即請中科院轉知各所得人自行向稽徵機關
  補報並補繳應納稅款，可免予處罰，自六十九年一月起，中科院應於給付時依法扣
  繳，所得人應於每年終後合併申報綜合所得稅．．．」已明白指出凡依職級按月定
  額發給者，即屬薪資所得，應申報所得稅。財政部復於八十四年八月十四日以台財
  稅第八四一六四一四一八號函釋「中科院給付非軍職人員「科技品位加給」暨「技
  術津貼」之所得稅徵免原則，仍請依本部六十八年十一月三十日台財稅第三八五○
  一號函辦理」，另行政院秘書長亦於八十四年十月十七日以台八十四財三七○○七
  號函釋「中科院給付非軍職人員之科技品位加給暨技術津貼，免扣繳所得稅一案，
  與現行法令規定不合，奉示：本案應依法課徵所得稅；至追課以往年度所得部分，
  請洽商財政部妥為處理．．．。」在案，旨在闡釋首揭所得稅法規定應稅之「薪資
  所得」及免稅之「研究補助費」之區別，與母法規定之精神無違，一經發布或下達
  ，即溯及母法生效之日起有其適用（司法院釋字第二八七號解釋意旨參照），故縱
  未收錄各該年度版之所得稅法令彙編內，亦非不可援用，且上開函釋並未就系爭依
  職級按月定額發給之所得為應予免稅之承諾，至於原告所引桃園縣稅捐稽徵處於八
  十年四月八日之釋示，亦僅稱：「查中科院稱其員工薪資分成本俸及研究加給兩部
  分，本俸依法課稅；至於研究加給係政府為獎勵科技人員科技研究工作之補助費，
  此研究補助費台端建議應改成單一薪俸核課綜合所得稅，以健全所得稅制，此案俟
  所得稅法修正時，將一併建議上級單位參採」，並未確認定中科院非軍職員工所領
  之研究補助費屬於所得稅法第四條第八款前段規定之免稅所得。又首揭所得稅法之
  規定並未因修正而變更，行政院秘書長於八十四年十月十七日台八十四年財三七○
  ○七號函亦非變更財政部（六十八）台財稅第三八五○一號函釋，其函釋意旨前後
  一致，自無稅捐稽徵法第一條之一及行政法信賴保護原則之適用，系爭「品位加給
  」及「技術津貼」自始即應依法課徵所得稅，不生行政解釋溯及既往之問題。再按
  課稅與否本應由稅捐稽徵機關依法認定，非可由事業團體或機關自行認定之；另所
  得稅法規定扣繳義務人之扣繳義務，旨在保障所得稅之課徵，而依所得稅法第七十
  一條規定，原告為系爭所得稅之繳納及申報義務人，是如扣繳義務人未依法扣繳，
  稽徵機關自非不得逕向為納稅義務人之原告追徵。綜上，系爭所得既依職級按月定
  額發給之薪資所得，已如前述，則其屬於應稅所得，於該所得發生時依法即已確定
  ，並不因納稅義務人事後知不知道應該申報而受影響。又原告七十九年度綜合所得
  稅部分，業經最高行政法院於八十七年十一月二十六日以八十七年度判字第二三五
  九號判決駁回其訴確定，有上開判決影本附卷可按。從而，原告之主張，委無可採
  。
五原告主張由近日發現新證據(一)五十五年國防部副部長馬紀壯之上簽。(二)六十一年中
  科院執行長簽呈。(三)六十八年中科院唐君鉑院長批示。(四)七十五年中科院代院長黃
  孝宗批示，均有影本在卷可稽，足證中科院發給系爭所得之必要性及免稅措施之目
  的性，被告忽略上開給付之目的及功能，核定應合併申報繳稅，違反信賴保護，顯
  有違失等語。查對於所得稅中之免稅優惠措施，除必須要符合稅捐決定原則的形式
  要求外，尚須自租稅公平為整體性考量，依前所述，有中華民國來源所得之個人，
  應就其中華民國來源之所得課徵綜合所得稅，而此個人所得，莫不是該所得者盡其
  心力或勞力，辛勤貢獻而來，誠如本件中科院的研究人員，工作辛苦，對國防科技
  亦有貢獻，然究難僅以「貢獻」、「辛苦」等理由，據為主張所得應予優惠免稅，
  否則全體絕大多數國民之所得，均有優惠免稅之理由存在，上述所得稅法即無適用
  之處，況本件系爭之品位加給及技術津貼，如上所述，為稅法規定之應稅所得，自
  非可由事業機關或團體自行認定，如非法律明文規定免予徵收外，縱然行政機關或
  個人認為可以免稅，亦不得執為免稅之依據。因此，原告提出前開上簽、簽呈、批
  示等內部資料，尚難採為系爭所得應予免稅之依據，亦無信賴保護原則之適用，原
  告此部分主張，自不足採。
六綜上說明，本件原處分，認事用法，核無違誤，一再訴願決定，遞予維持，俱無不
  合，原告起訴意旨，難謂為有理由，應予駁回。又本件依卷內資料，並經行準備程
  序調查及言詞辯論結果，事實已臻明確，故原告聲請本院裁定命中科院參加訴訟，
  核無必要，併此說明。
據上論結，本件原告之訴為無理由，爰依行政訴訟法第九十八條第三項前段，判決如
主文。
中      華      民      國     九十     年      六      月    二十七    日
                                  臺北高等行政法院  第二庭
                                            審判長  法  官  王立杰
                                                    法  官  劉介中
                                                    法  官  陳雅香
右為正本係照原本作成。
如不服本判決，應於送達後二十日內，向本院提出上訴狀並表明上訴理由，如於本判
決宣示後送達前提起上訴者，應於判決送達後二十日內補提上訴理由書（須按他造人
數附繕本）。
中      華      民      國     九十     年      七      月      二      日
                                                    書記官  鄭聚恩


司法院資訊處製作；財團法人民間司法改革基金會備份。
